【裁判字號】    97,重訴,111
【裁判日期】    970423
【裁判案由】    返還票據等
【裁判全文】
臺灣臺中地方法院民事判決  97年度重訴字第111號
原      告  殷慶實業有限公司
法定代理人  甲○○
                        之4
訴訟代理人  王文聖律師
複代理人    林忠宏律師
被      告  鼎峰塑膠機械股份有限公司
法定代理人  乙○○
訴訟代理人  蔡奉典律師
複代理人    丙○○
上列當事人間返還票據等事件，本院於97年4月9日言詞辯論終
結，判決如下：
    主    文
原告之訴均駁回。
訴訟費用由原告負擔。
    事實及理由
甲、程序方面
一、按當事人得以合意定第一審管轄法院。但以關於由一定法律
    關係而生之訴訟為限。前項合意，應以文書證之。民事訴訟
    法第24條定有明文。本件訴外人中國特浦文體用品 (深圳)
    有限公司（下稱中國特浦公司）與被告於95年3月間就系爭
    機器設計及買賣契約書 (下稱系爭契約書)，合意若有任何
    爭議以本院為歸屬 (管轄)法院，而原告主張其因訴外人中
    國特浦公司開立之支票無法在台灣地區兌現，而由原告開立
    支票以代支付，伊為系爭契約書履行之利害關係人，而訴外
    人中國特浦公司於西元2007年8月7日以系爭契約被告給付有
    瑕疵，有債務不履行情事為由，解除契約後，原告以利害關
    係第三人身分承受訴外人中國特浦公司對被告解除契約後之
    損害賠償請求權，而對持有系爭票據之被告行使直接抗辯，
    核原告執以主張票據授受當事人間直接抗辯之依據，係源自
    系爭契約書解除後訴外人中國特浦公司與被告間無債之關係
    及所生之損害賠償請求權，而系爭契約書約定本院為管轄法
    院，依民事訴訟法第24條之規定，本院自有管轄權，合先敘
    明。
二、次按確認之訴非原告有法律關係之存否不明確，原告主觀上
    認其在法律上之地位有不安之狀態存在，且此種不安之狀態
    ，能以確認判決將之除去者而言者，不得提起。所謂即受確
    認判決之法律上利益，係指法律關係之存否不明確，原告主
    觀上認其在法律上之地位有不安之狀態存在，且此種不安之
    狀態，能以確認判決將之除去者而言。」 (最高法院52年台
    上字第1240號判例意旨參照)。本件系爭契約其後經訴外人
    中國特浦公司委請律師於西元2007年8月7日發函解除，已如
    前述，原告對被告即不負有依系爭契約支付如附表所示支票
    票款之義務，而主張票據直接前後手間之抗辯權；換言之，
    被告對原告即無如附表所示支票債權。乃原告雖聲請裁定就
    附表所示支票，於本案判決確定前，禁止被告向付款人彰化
    商業銀行南台南分行為付款提示及轉讓第三人獲准；然被告
    亦依民事訴訟法第533條前段準用同法第529條第1項規定，
    聲請本院命原告於一定期間起訴，經本院以97裁全聲字第74
    號裁定命原告於該裁定送達後10日內起訴。執此，兩造間是
    否仍有如附表所示支票債權債務，其法律關係之存否不明確
    ，原告於此法律上地位有不安之狀態存在，且此種不安之狀
    態，能以確認判決將之除去，本件應認有即受確認判決之法
    律上利益，應予敘明。
乙、實體方面
壹、原告方面：
一、緣訴外人即由原告法定代理人甲○○任負責人之中國特浦公
    司於民國95年3月初與被告簽訂系爭契約書，由中國特浦公
    司委託被告設計製作「以三軸押出主機生產G-PET板材為主
    ，生產A-PET板材為副，押出出料量600～800kg/hr」之機器
    一套，價金未含稅為新台幣 (下同)2,900 萬元，付款方式
    為「1.．．．訂金 (含厚測儀)，即新台幣肆佰參拾伍萬元
    整，開立支票於交機前兌現。2.．．．因現金買賣，請於交
    機前開立新台幣壹佰參拾陸萬元整，開立支票於交機前兌現
    。3.在賣方廠內檢驗收完成出貨前將．．．尾款分24個月開
    立現金支票於出貨前一次開出，每張支票面額新台幣玖拾柒
    萬零伍百元整 (按：此為未含稅數額)，出貨後開始計算，
    每個月兌現1張。」等情。而因中國特浦公司簽發之支票無
    法在台灣地區提示兌現，故約定由原告簽發支票支付系爭契
    約之價金，經原告如數簽發支票由被告收執，除如附表所示
    支票業經原告聲請假處分外，被告並將其餘票載發票日屆至
    之支票逐一提示兌現，含訂金435萬元計已兌現1359萬6726
    元。執此，原告為系爭契約履行有利害關係之第三人。
二、詎被告交付之上揭機器品質不良，未達上開契約所定「押出
    出料量600kg/hr」即13噸/天以上之產能，中國特浦公司屢
    請被告補正瑕疵，但均無實質效果，上揭機器產出量仍不符
    系爭契約書之約定，致中國特浦公司損失慘重，嗣中國特浦
    公司委請中國廣東國欣律師事務所 (現改名為國浩律師事務
    所)於西元2007年8月7日發函解除系爭契約，並請被告退還
    尚未兌現之支票、賠償1千萬元及欲退還系爭機器予被告，
    然被告置之不理，上開尚未兌現之支票仍由被告持有中，且
    於原告聲請假處分獲准並執行前，就所持有票載發票日屆至
    之支票逐一兌現，現尚有如附表所示之8紙支票仍由被告持
    有中。
三、按就債之履行有利害關係之第三人為清償者，於其清償之限
    度內承受債權人之權利，民法第312條亦定有明文；該條所
    謂債權人之權利，自係指債權人之原有權利，最高法院69年
    度台上字第681號復著有裁判要旨可稽；民法第312條之「承
    受權利」並準用同法第297條及第299條之規定 (同法第313
    條參照)。經查，本件被告交付之上揭機器既有品質不良，
    並致中國特浦公司損失慘重，顯屬因可歸責於被告即債務人
    之事由致債務不履行情事，中國特浦公司自得依我國民法第
    226條、256條、第260條 (給付不能)或我國民法第354條、
    359條、360條 (瑕疵擔保)等規定，於解除契約後訴請被告
    賠償因此所受之損害，並行使民法第264條同時履行抗辯權
    之權利，此等權利自應由於系爭契約履行有利害關係之第三
    人即原告清償上開機器價金之限度內，由原告承受。執此，
    原告自得訴請被告返還如附表所示支票。
四、並聲明：(一)確認被告對原告如附表所示支票債權不存在。(二)
    被告應返還原告如附表所示支票。
貳、被告則以：被告固不否認與訴外人中國特浦公司簽訂系爭契
    約，並收執原告簽發含附表所示之系爭支票，惟原告之聲明
    均無理由，茲詳述如下：
一、訴之聲明一之部分：
(一)查原告並非系爭契約書所示之契約當事人，是以被告對原告
    之支票債權非因該契約關係而取得，而是基於票據關係。亦
    即系爭支票債權是否存在，應就票據上之法律關係而定，而
    非被告與訴外人間之契約關係。次查原告為系爭支票發票人
    即應負發票人責任。票據債務人以自己與執票人間所存抗辯
    事由對抗執票人，固為法之所許，然票據債務人尚不得以票
    據關係以外第三人與執票人間之事由對抗執票人 (票據法第
    13 條參照)。查原告以票據關係以外第三人即訴外人中國特
    浦公司與被告間之系爭契約已解除為由對抗被告，主張支票
    債權不存在；顯係以票據關係以外第三人與執票人間之事由
    對抗被告，不符法制。
(二)又被告所交付之機器業經中國特浦公司驗收無瑕疵後始行出
    貨，縱中國特浦公司日後發現有新的瑕疵，亦應儘速通知被
    告，不此之為逕行解除契約亦顯失公平，而中國特浦公司使
    用系爭機器年餘，始行解除契約亦已逾6個月之除斥期間。
(三)至原證二之律師函，未載明該律師函係受何人委託所發出，
    亦未載明受文者，更未載明因何事由解除哪一份契約，被告
    否認原證二之真正，亦否認曾收受該函之送達。是以縱使認
    為原告得以票據關係以外第三人之事由對抗被告，然該事由
    並不存在 (即契約並未解除)，故系爭支票債權仍存於兩造
    之間，當屬無疑。
二、訴之聲明二之部分：
（一）查民法第312條所稱利害關係人，係指第三人因清償債務
      而發生法律上之利害關係人而言，例如保證人之於保證債
      務、合夥人之於合夥債務，如僅具事實上關係者，即無本
      條適用。依系爭契約關係而言，訴外人中國特浦公司為給
      付價金之債務人，被告為債權人，原告為第三人；且原告
      與中國特浦公司就債之履行並無法律上之利害關係，是以
      原告尚不得依民法第312條而有主張。
（二）退步言之，原告縱為民法第312條之利害關係人，其法條
      適用之法律關係應為：原告 (利害關係人)代中國特浦公
      司 (債務人)清償後，於清償限度內承受被告 (債權人)之
      權利，得對中國特浦公司主張權利。是以原告依民法第
      312條所為之主張，其法律適用上容有錯誤。
（三）從而，原告依民法第312條之規定所主張之各項權利，即
      屬無據。至於訴外人中國特浦公司是否得依民法第226條
      、第256條、第260條、第354條、第359條、第360條、第
      264條對被告主張權利，與系爭契約並無相關。綜上所陳
      ，系爭支票經原告合法開立，被告亦合法收執系爭支票，
      原告自應負票據責任。其主張支票債權不存在以及被告應
      返還系爭支票等聲明，即屬無據。
三、並聲明：原告之訴均駁回。
、原告主張：中國特浦公司於95年3月初與被告簽訂系爭契約
    ，由中國特浦公司委託被告設計製作「以三軸押出主機生產
    G-PET板材為主，生產A-PET板材為副，押出出料量600～800
    kg/hr」之機器一套，價金未含稅為2,900萬元，付款方式為
    「1.．．．訂金 (含厚測儀)，即新台幣肆佰參拾伍萬元整
    ，開立支票於交機前兌現。2.．．．因現金買賣，請於交機
    前開立新台幣壹佰參拾陸萬元整，開立支票於交機前兌現。
    3.在賣方廠內檢驗收完成出貨前將．．．尾款分24個月開立
    現金支票於出貨前一次開出，每張支票面額新台幣玖拾柒萬
    零伍百元整，出貨後開始計算，每個月兌現1張。」。系爭
    契約之當事人中國特浦公司因其簽發之支票無法在台提示兌
    現，故約定由原告簽發支票支付上開機器買賣之價金，經原
    告如數簽發支票由被告收執，除如起訴狀附表所示支票業經
    原告聲請假處分外，被告並將票載發票日屆至之支票逐一提
    示兌現，含系爭契約之訂金435萬元計已兌現1359萬6726元
    之事實，為被告所不爭執，並有系爭契約書、本院96年度裁
    全字第12141號裁定、97年度裁全聲字第74號裁定、台灣台
    南地方法院執行處97年1月8日南院雅97執全北字第52號函影
    本各乙份及支票影本8紙附卷可稽，此部分之主張，堪信為
    真實。
肆、兩造爭執之事實
一、原告得否依據民法第312條對被告主張應返還如起訴狀附表
    所示支票？
二、系爭契約倒數第二行最後一段是否約定有「在系爭買賣標的
    物出貨之前及按裝完成之後均經過買賣雙方派員試車合格，
    被告始能出貨並經買受人完成驗收」字樣？如中國特浦公司
    業已試車驗收後始出貨，得否再主張物之瑕疵或給付不能？
    中國特浦公司是否怠於通知被告？中國特浦公司是否已逾六
    個月解除系爭契約之除斥期間？
三、中國特浦公司委請中國廣東國欣律師事務所 (現改名為國浩
    律師事務所)於西元2007年8月7日函請被告退還原告所交付
    而尚未兌現之支票、賠償1千萬元及欲退還系爭機器予被告
    之律師函（下稱系爭律師函）是否為真正？被告是否已收受
    該律師函；換言之，系爭契約是否解除？
四、被告對原告如起訴狀附表所示支票債權是否存在？
伍、法院之判斷
    本件原告主張，其開立附表所示支票，作為中國特浦公司支
    付系爭貨款之用，其為系爭契約履行之利害關係第三人，中
    國特浦公司既已解除系爭契約，依民法第312條規定，中國
    特浦公司對被告解除契約後，被告對中國特浦公司即無債權
    可言，中國特浦公司對被告所生損害賠償請求權由原告承受
    ，原告自得依票據法第13條規定於票據授受前後手間為直接
    抗辯，被告則以前揭情詞置辯。經查：本件原告執以主張票
    據當事人間原因抗辯，係以其為系爭契約履行之利害關係人
    ，而其依民法第312條規定得承受中國特浦公司對被告系爭
    契約解除後之損害賠償請求權，是以，如原告非系爭契約之
    利害關係人或其所承受者非中國特浦公司得對被告主張之系
    爭契約解除後之損害賠償請求權，則無探討被告交付中國特
    浦公司之系爭機器是否有瑕疵？中國特浦公司是否得以瑕疵
    為由解除契約並已解除契約？等爭執事項之必要。茲詳述如
    下：
一、按「民法第三百十二條所稱，就債之履行有利害關係之第三
    人云者，係指第三人因清償而發生法律上之利害關係而言。
    」最高法院85年度台上字第13號著有裁判要旨可稽。又「查
    民法第三百十二條所謂第三人就債之履行有利害關係云者，
    固指第三人因清償而發生法律上之利害關係而言，如僅有事
    實上之利害關係，並無該條之適用。學說上雖有認利害關係
    人係指：第三人因清償債務而發生法律上之利害關係人而言
    ，例如保證人之於保證債務、合夥人之於合夥債務，如僅具
    事實上關係者，即無本條適用。惟本院認前開「利害關係」
    之解釋，採從寬立場，對於借款時在場之中人，縱非保證人
    ，若約定該中人有催收借款之責任者，就借款之返還，亦有
    利害關係（本院二十九年上字第一三五四號判例）。」（最
    高法院91年度台上字第2544號判決可資參照）。而「．．．
    實例上對於民法第三百十一條第二項但書及第三百十二條所
    謂利害關係，係從寬認定，民法第312條例如本院二十九年
    上字第一三五四號判例，．．．。」 (最高法院65年度第1
    次民庭庭推總會議決議 (二)參照)。足見實務對於民法第
    312條所稱之利害關係從寬認定。本件原告主張，中國特浦
    公司與被告間系爭契約，因中國特浦公司之支票無法於台灣
    地區兌現，而由原告開立含附表所示在內支票以代支付，為
    被告所不爭執，依首揭說明，應認原告為系爭契約之利害關
    係人。
二、復按就債之履行有利害關係之第三人為清償者，於其清償之
    限度內承受債權人之權利，但不得有害於債權人之利益。民
    法第312條定有明文。所稱「於其清償之限度內承受債權人
    之權利」，係指利害關係人 (原告)代債務人 (中國特浦公
    司)清償後，於清償限度內承受債權人 (被告)之權利，得對
    中國特浦公司主張權利。原告以前揭法條所承受之債權人權
    利係指中國特浦公司對被告之權利，容有誤認。是以，原告
    主張其得承受中國特浦公司依我國民法第226條、第256條、
    第260條、第354條、第359條、第360條及第264條同時履行
    抗辯權等規定，解除系爭合約而認被告與中國特浦公司間無
    債之關係，及訴請被告賠償因解除契約所受損害請求權，即
    屬無據。
三、次按票據債務人不得以自己與發票人或執票人之前手間所存
    抗辯之事由對抗執票人。票據法第13條定有明文。故依票據
    法第13條之規定，票據債務人祗不得以自己與發票人或執票
    人之前手間所存抗辯之事由，對抗執票人，若以其自己與執
    票人間所存抗辯之事由資為對抗，則非法所不許。本件原告
    主張，其承受中國特浦公司對被告契約解除後之損害賠償請
    求權，容有誤認，已如前述，姑不論被告否認其交付中國特
    浦公司之系爭機器並無瑕疵或給付不能情事，縱有之，亦因
    原告雖為系爭契約之利害關係人，於代中國特浦公司履行清
    償義務後，所承受之債權人權利係指被告對中國特浦公司之
    權利，是以原告誤認其所承受者為中國特浦公司依我國民法
    第226條、第256條、第260條、第354條、第359條、第360條
    對被告之損害賠償請求權及民法第264條之同時履行抗辯權
    ，執以對被告為票據直接授受當事人間之抗辯，為無理由，
    應予駁回。
四、從而，本件原告雖為系爭契約履行之利害關係人，但因其依
    民法第312條所承受之債權人權利係指被告對中國特浦公司
    之權利，其誤以所承受者為中國特浦公司對被告依我國民法
    第226條、第256條、第260條、第354條、第359條、第360條
    之解除契約後所生損害賠償請求權及第264條之同時履行抗
    辯權 (被告否認中國特浦公司對之有契約解除權，亦否認已
    解除契約)，進而認被告對中國特浦公司已無貨款請求權，
    而認兩造為附表所示票據直接授受當事人，經為票據原因抗
    辯後，系爭票據債權不存在，並進而請求返還附表所示票據
    ，均無理由，應予駁回。
五、本件原告並無承受中國特浦公司對被告得主張法律上權利之
    依據，則其餘有關系爭契約是否有瑕疵？中國特浦公司有無
    給付不能或瑕疵擔保請求權而得解除契約？系爭契約是否業
    已解除？等爭執事項，兩造就此方面之攻擊防禦，於判決結
    果無礙，茲不一一論斷，附為敘明。
陸、訴訟費用負擔之依據：民事訴訟法第78條。
中    華    民    國    97    年    4    月     23    日
                  民事第一庭    法  官  陳學德
正本係照原本作成。
如對本判決上訴，須於判決送達後20日內向本院提出上訴狀。
中    華    民    國    97    年    4    月     23    日
                                書記官  何惠文


司法院資訊處製作；財團法人民間司法改革基金會備份。
